【裁判字號】    90,易,2341
【裁判日期】    900822
【裁判案由】    詐欺
【裁判全文】
臺灣高雄地方法院刑事判決                          九十年度易字第二三四一號
    公  訴  人  臺灣高雄地方法院檢察署檢察官
    被      告  丙○○
右列被告因詐欺案件，經檢察官提起公訴（九十年度偵緝字第六三六號），本院判決
如左：
    主  文
丙○○意圖為自己不法之所有，以詐術使人將本人之物交付，處有期徒刑陸月。如易
科罰金，以參佰元折算壹日。緩刑參年。
    事  實
一、丙○○明知其經濟狀況不佳，已無償付能力，且其友人並未委託其賣車，竟意圖
    為自己不法之所有，於民國八十九年十一月間，向聯林工業股份有限公司（下稱
    聯林公司）之負責人乙○○佯稱：伊有朋友欲出賣ＢＭＷ七三五自小客車，倘由
    伊向車主洽談可以一百二十萬元之價格出賣，惟若由聯林公司向車主洽談，價格
    可能高於一百二十萬元等語，致使乙○○不疑有他，而陷於錯誤於同年十一月二
    十四日交付新台幣（下同）一百二十萬元之現金予丙○○。然丙○○於取得上開
    款項後，竟將之用以償付其個人之欠債，並未交付上開車輛予聯林公司，經乙○○至丙○○住所查詢交車時間，詎丙○○竟已搬遷且逃匿無蹤，至此聯林公司及
    乙○○始知受騙。
二、案經聯林公司、乙○○訴請台灣高雄地方法院檢察署檢察官偵查起訴。
    理  由
壹、有罪部分：
一、右揭犯罪事實，業據被告丙○○坦承不諱，核與告訴人聯林公司之代表人乙○○
    指述之情節相符，並有聯林公司之台灣銀行存摺內頁一紙附卷可稽。本件事證明
    確，被告犯行洵堪認定。
二、核被告所為，係犯刑法第三百三十九條第一項之詐欺取財罪。茲審酌被告因財務
    狀況不佳，竟趁居間介紹車輛買賣之便，詐取車款用以支應其個人欠債，詐得之
    金額一百餘萬元，迄今已與告訴人乙○○達成和解，此有和解書一份在卷可憑，
    犯後坦承犯行等一切情狀，爰量處如主文所示之刑。按刑法第四十一條，已於九
    十年一月十日修正公布，並於同月十二日施行，其第一項前段規定為「犯最重本
    刑為五年以下有期徒刑之罪，而受六月以下有期徒刑或拘役之宣告，因身體、教
    育、職業或家庭之關係或因其他正當事由，執行顯有困難者，得以一元以上三元
    以下折算一日，易科罰金。」，本件被告犯罪後，上開犯行，已變更屬得易科罰
    金之罪，依最高法院二十四年七月刑庭總會決議，易科罰金之事項，應依刑法第
    二條第一項前段之規定，適用修正後之刑法第四十一條之新法，本件爰諭知易科
    罰金折算標準，以資懲儆。又被告前未曾受有期徒刑以上刑之宣告，因一時失慮
    ，偶罹刑典，事後已坦承犯行，深具悔意，經此刑之宣告後，應知警惕而無再犯
    之虞，本院因認暫不執行其刑為當，予以宣告緩刑三年，用啟自新。
貳、不另為無罪之諭知部分：
一、公訴意旨略以：丙○○平時即以債養債，陷於無償債能力之嚴重狀態，竟基於意
    圖為自己不法所有之概括犯意，連續自八十九年七月一日起，佯以參加甲○○所
    招集自八十九年七月一日起，每會會金三萬元，共三十七會，採內標制之民間互
    助會一會，而於同年十月一日第四會，以高標金七千一百元得標，甲○○不疑有
    他，乃依約將所收集之會款計九十餘萬元交付予丙○○，詎標取會款後僅繳一期
    會款後即拒繳會款，甲○○始知受騙。又丙○○於八十九年十一月二十四日，向
    聯林公司負責人乙○○佯稱：因有急用，向乙○○調借現金，且於交車時可將借
    款一併償還等語，使乙○○陷於錯誤，而交付現金十五萬元予丙○○。丙○○取
    得上開借款後，並未償還借款，經乙○○至丙○○住所查詢交車時間，詎丙○○
    竟已搬遷且逃匿無蹤，聯林公司及乙○○始知受騙。
二、按犯罪事實應依證據認定之，無證據不得推定其犯罪事實，刑事訴訟法第一百五
    十四條定有明文。次按刑法第三百三十九條第一項詐欺罪之成立，以意圖為自己
    或第三人不法所有，以詐術使人將本人或第三人之物交付為要件。所謂以詐術使
    人交付，必須被詐欺人因其詐術而陷於錯誤，若其所用方法，不能認為詐術，亦
    不致使人陷於錯誤，即不構成該罪，最高法院四十六年台上字第二六０號判例可
    資參照。至於債務人於債之關係成立後，如有未依債之本旨履行民事債務之情形
    ，在一般社會經驗上可能之原因甚多，縱令是出於惡意不為履行，茍無足以證明
    其在債之關係發生時，自始即具有不法所有意圖之積極證據，亦僅能令負民事之
    遲延給付責任，依刑事訴訟法第一百五十四條之規定，尚不得據此債信違反之客
    觀事態，而推定債務人原有詐欺取財之犯意。
三、公訴人認被告丙○○另涉有此部分詐欺之犯行，無非以右揭事實，業據告訴人甲○○、乙○○、聯林公司代表人乙○○指訴綦詳，復有會單一紙附卷可稽，參以
    被告自承於借款及標會時，工作不穩定，當時已欠人很多貨款及工程款，已陷於
    週轉困難之狀態，因急需用錢，所以騙乙○○有人要賣車，我向乙○○借款並未
    約定利息且係第一次款借等語，足見被告於標得會款、借款時之經濟狀態已陷於
    困境，且無可預期可以工作收入或其他款項償還債款之能力，其對於自己有無能
    力償還債款已甚知悉，既明知欠款已逾清償能力，猶仍參加告訴人甲○○之互助
    會並標得會款、仍向告訴人乙○○調借現款，自難謂無詐欺之不法意圖，參以被
    告事後逃避無蹤，嗣本署通緝後始到案等情觀之，益徵其有詐欺之不法所有意圖
    。按資力不足時舉債固係常情，惟已預見將來無從清償，而隱匿其資產狀況，誆
    稱係有資力或收入，取信於人藉以借款，任令將來不能清償而借款，在所不顧，
    縱使名為告借，仍應認係有不法所有之意圖，綜上所述，被告自知其經濟狀況，
    難以清償，竟仍率予舉債借款，並於標得會款後僅繳納一期會款後即拒繳會款，
    於取得上開款項後即逃匿無蹤，使告訴人追償無門，核係施詐術致告訴人陷於錯
    誤而為財物之交付等情，為其論據。訊據被告丙○○堅決否認有詐騙告訴人甲○○之會款及乙○○之借款之犯行。
四、經查，被告曾於右揭時參加告訴人甲○○所召組之民間互助會，且於八十九年十
    月一日該互助會之第四會，以七千一百元之標息得標，並收受九十餘萬元之會款
    ，且於標取會款後僅繳交一期之死會會款後，即未再繳付；曾於右揭時向告訴人
    乙○○貸借上開款項等事實，固為被告所自承，並有會單一紙在卷可參。然告訴
    人乙○○於本院調查程序中陳稱：八十八年十、十一月，經由朋友之介紹而認識
    被告，被告常到伊公司泡茶，且被告在賣茶葉，伊有向其購買，之後伊妻（即告
    訴人甲○○）召組互助會，因伊等與被告很熟，故讓被告參加該互助會，且與被
    告交情不錯，始借款予被告等語（見本院九十年七月二日訊問筆錄），是以告訴
    人甲○○邀集被告參加其所召組之上開互助會及告訴人乙○○借款予被告係因雙
    方友誼關係熟稔，互具相當之信任，是告訴人甲○○同意被告參加其所召組之互
    助會及告訴人乙○○借貸予被告，非被告施用詐術而陷於錯誤所致。又告訴人甲○○陳稱：該互助會之標息約為六、七、八千元，被告以七千一百元得標尚無異
    常等語，且參酌該互助會之每會會款三萬元，被告以上開標息得標，與時下一般
    民間互助會會款與標息間之比例相當，並無異常現象。另一般民間互助會之籌組
    及參加之原因，或係儲蓄之用，或係資金需求，而互助會會首於起會之初，亦多
    已評估欲加入互助會之會員之身分及財務狀況，始決意召組互助會，且其既負有
    統籌會款交予得標會員之義務，對於互助會會內之任一會員日後無法按期給付會
    款之可能性本得預見，若無積極證據足證該者會員於參加互助會之初，即存有詐
    取會款之主觀犯意，殊難以詐欺取財罪論處，是本件被告因需款孔急，以參加互
    助會標款之方式周轉現金，實符常情，而告訴人甲○○因與被告熟識，同意被告
    參加上開互助會，顯難認係因被告施用詐術而陷於錯誤所致。另按消費借貸者，
    當事人約定一方移轉金錢或其他代替物之所有權於他人，而他方於消費後，以種
    類、品質、數量相同之物返還之契約，且消費借貸，因金錢或其他代替物之交付
    而生效力，民法第四百七十四條、第四百七十五條分別定有明文，是告訴人乙○○借貸上開款項於被告時，該款項之所有權即屬被告所有，其將所借貸之款項用
    於何途，乃基於所有權之行使，是本件被告縱於取得上揭款項後，支付其個人其
    他欠款，亦難認係屬施用詐術之行為。至被告雖供承其自八十八年間起財務狀況
    陷於窘境，然互助會會員參加互助會、借用人向貸與人消費借貸，互助會會首及
    貸與人本均得預見會員及借用人之財務狀況不佳，基此，殊難憑此遽認被告有詐
    欺取財之不法意圖。況被告始終承認本件債務之存在，一再表示願償還前揭所欠
    會款及借款，其連同前述詐騙告訴人乙○○車款之部分，已償還六十四萬元之現
    金予告訴人，現尚欠一百七十一萬元等，且與告訴人等事後達成和解，此有和解
    書一份在卷可憑，益徵被告於起會及借款之初並無預謀屆期惡意不履行之不法意
    圖。基此，被告未清償死會會款及借款之行為，尚難認係施用詐術之行為，告訴
    人等亦非陷於錯誤而同意被告入會及借款予被告，且被告並無不法所有之意圖，
    則被告此部分之行為顯與刑法上詐欺取財罪之犯罪構成要件不符，揆諸上開判例
    意旨及說明，殊難僅以告訴人等之片面指述而遽令被告負此部分刑法詐欺取財之
    罪責。此部分應屬民事債務不履行之糾葛。
五、此外，本院復查無其他積極證據足資佐證認被告有此部分公訴人所指訴之犯行，
    原應為無罪之諭知，惟公訴意旨認此部分與前開有罪部分有裁判上一罪之關係，
    爰不另為無罪之諭知。
據上論斷，應依刑事訴訟法第二百九十九條第一項前段，刑法第二條第一項前段、第
三百三十九條第一項、修正後第四十一條第一項、第七十四條第一款，罰金罰鍰提高
標準條例第一條前段、第二條，判決如主文。
本案經檢察官張啟祥到庭執行職務。
中     華     民     國     九十    年      八      月      二十二      日
                                  臺灣高雄地方法院刑事第七庭
                                      法  官  何  悅  芳
右正本證明與原本無異。
如不服本判決，應於判決送達後十日內，向本院提出上訴狀。
                                      書記官  吳  良  美
中     華     民     國     九十    年      八      月      二十二      日
附錄本案論罪科刑法條：
刑法第三百三十九條第一項：
意圖為自己或第三人不法之所有，以詐術使人將本人或第三人之物交付者，處五年以
下有期徒刑、拘役或科或併科一千元以下罰金。


司法院資訊處製作；財團法人民間司法改革基金會備份。
